臺灣彰化地方法院刑事判決　　　　　　　　　　　　　　九十四年度選訴字第五號
　　公　訴　人　臺灣彰化地方法院檢察署檢察官
　　被　　　告　辛○○　男　五.
　　選任辯護人　張崇哲　律師
　　　　　　　　江彗鈴　律師
　　被　　　告　壬○○　男　六.
　　選任辯護人　陳　隆　律師
　　被　　　告　庚○○　男　四.
　　選任辯護人　楊錫楨　律師
　　被　　　告　卯○○　男　五.
　　選任辯護人　蔣志明　律師
　　被　　　告　丁○○　男　五.
　　選任辯護人　陳世煌　律師
　　　　　　　　黃俊昇　律師
　　被　　　告　丑○○　男　七.
右被告等因違反公職人員選舉罷免法等案件，經檢察官提起公訴（九十三年度選偵字
第一三、二五、五一號），本院判決如左：
        主  文
辛○○共同連續對於有投票權之人，交付賄賂，而約其投票權為一定之行使，處有期
徒刑參年，褫奪公權伍年，預備或用以行求、期約或交付之賄賂共新臺幣柒拾陸萬元
及行賄名冊陸拾捌張，均沒收。
卯○○共同連續對於有投票權之人，交付賄賂，而約其投票權為一定之行使，處有期
徒刑貳年，褫奪公權參年，預備或用以行求、期約或交付之賄賂共新臺幣柒拾陸萬元
及行賄名冊陸拾捌張，均沒收。
壬○○共同連續對於有投票權之人，交付賄賂，而約其投票權為一定之行使，處有期
徒刑壹年陸月，褫奪公權參年，預備或用以行求、期約或交付之賄賂共新臺幣柒拾陸
萬元及行賄名冊陸拾捌張，均沒收。
庚○○共同連續對於有投票權之人，交付賄賂，而約其投票權為一定之行使，處有期
徒刑壹年，褫奪公權貳年，預備或用以行求、期約或交付之賄賂共新臺幣肆拾伍萬元
及行賄名冊陸拾捌張，均沒收。
丑○○共同預備對於有投票權之人，行求賄賂，而約其投票權為一定之行使，處有期
徒刑捌月，褫奪公權貳年，預備之賄賂新臺幣伍萬元，沒收。
丁○○無罪。
        事  實
壹、辛○○為現任彰化縣芳苑鄉鄉長，壬○○為前國民大會代表，卯○○為現任彰化
    市市民代表，庚○○為旅居彰化市且人脈良好之原芳苑鄉鄉民，丑○○為壬○○
    舊有之選舉樁腳。緣辛○○為求於政途更上層樓，於民國九十三年十月八日登記
    參選中華民國第六屆立法委員彰化縣選區選舉，惟因彰化縣群雄四起，競逐者眾
    ，選戰異常激烈，辛○○出身彰化縣西南隅之芳苑鄉，主要支持者位於南彰化地
    區，深恐基本票源仍不足以順利當選，乃思於北彰化地區開拓票源，適居住於彰
    化縣和美鎮之壬○○前於參選國民大會代表時，曾受辛○○幫忙，為求回報而積
    極相挺，並為辛○○引介於南彰化市具有一定群眾基礎之現任彰化市市民代表卯
    ○○協助，而辛○○獲悉芳苑同鄉庚○○現旅居彰化市且人脈良好，亦委請壬○○前往拜會以尋求相助，另壬○○亦積極尋找其舊有之選舉樁腳丑○○、乙○○
    、甲○○○（後二人另由本院依簡式審判程序審結）等人幫忙，而依上開選舉脈
    絡，以下述方式先後進行謀議及實施賄選行為：
一、辛○○、壬○○、卯○○先於九十三年十月下旬至同年十一月中旬之選舉期間，
    在彰化縣彰化市○○路○段三一七巷八號卯○○住處內，多次會商謀議選舉策略
    後，明知對於有投票權之人行賄買票，將嚴重破壞選舉之公平、公正性，詎為求
    勝選，仍決議欲以對北彰化地區部分有投票權之人交付賄賂，並約定對方於第六
    屆立法委員選舉日即九十三年十二月十一日投票時為一定行使投票權而圈選候選
    人辛○○之方式為之，進而擬定相關行賄細節，推由壬○○擔任辛○○北彰化地
    區賄選事宜之統籌執行者，借助其前於參選國民大會代表選舉所建立之舊有選舉
    樁腳系統，以及卯○○於南彰化市地區參選彰化市市民代表之選舉樁腳系統，輔
    以辛○○所提供之「芳苑鄉公所員工在外鄉鎮親友介紹表」資料，以每票新臺幣
    （下同）三百元至五百元之價格，向彰化市、和美鎮部分地區之有投票權人買票
    。其後，辛○○、壬○○、卯○○等人即基於概括犯意聯絡，依照上開決議，而
    分別執行下述買票行為：
（一）壬○○先於九十三年十一月二十九日十三時許，先行籌款並委託不知情之前彰
      化縣議員丙○○代為交付二十萬元現金予卯○○，作為行賄南彰化市地區部分
      選民之款項，卯○○接獲上開款項後，旋於同日十四時許，在彰化縣彰化市民
      權市場內，將其中一萬元之現金交予戊○○（經本院另以九十四年度選訴字第
      一三號判決有罪在案），並囑託戊○○將該筆款項轉交予寅○○（經本院另以
      九十四年度選訴字第一三號判決有罪在案）及交代寅○○以每票五百元之價格
      ，持以向熟悉之鄰居或朋友行賄買票而約定受賄之選民於九十三年十二月十一
      日投票時圈選彰化縣區立法委員選舉登記第九號候選人辛○○，戊○○受託後
      即代為交付轉知予寅○○，經寅○○收受上開款項應允後，尚未執行即為警循
      線查獲。
（二）壬○○另於九十三年十二月一日上午十一時許，在彰化縣和美鎮○○路○段六
      二一號前，交付五萬元予乙○○，並囑託乙○○尋找可靠之樁腳，或直接持以
      向熟識之親友交付每一投票權人三百至五百元之賄賂，並告知受賄之選民於九
      十三年十二月十一日投票時圈選彰化縣區立法委員選舉登記第九號候選人辛○○。嗣乙○○乃基於對於有投票權之人交付賄賂，而約其投票權為一定之行使
      之概括犯意聯絡，依照壬○○之囑託：
（１）先於九十三年十二月一日上午十一時五十三分許，前往位於彰化縣和美鎮○○
      路二十六號有投票權人饒蔣繐貞（經本院另以九十四年度選訴字第一三號判決
      有罪在案）住處，交付二千七百元予饒蔣繐貞，其中一千二百元為饒蔣繐貞家
      中四票之賄款，剩餘一千五百元則由饒蔣繐貞於九十三年十二月一日下午至鄰
      居有投票權人陳美秀、胡吳翠鸞（均經本院另以九十四年度選訴字第一三號判
      決有罪在案）位於和美鎮○○路十二號、十六號之住處，分別交付三百元、一
      千二百元予陳美秀、胡吳翠鑾（因該戶有投票權共有四人）二人，並請渠等於
      投票時圈選辛○○。
（２）復於九十三年十二月一日中午前往有投票權人蔡振源（經本院另以九十四年度
      選訴字第一三號判決有罪在案）位於和美鎮○○路一零五號住處，以上開方式
      ，交付一千元作為蔡振源夫妻二人選票之賄款（每票五百元），並請其於投票
      時圈選辛○○。
（３）嗣乙○○發現遭人跟監，立即將發剩之一萬五千元賄款寄託於不知情之友人杜
      淑慧處，並連夜逃往北部藏匿。
（三）壬○○再於九十三年十二月上旬某日中午十二時許，前往甲○○○位於彰化市
      ○○路○段一一一號三樓住處，交付六萬元予甲○○○，並囑託甲○○○尋找
      可靠之樁腳，或直接持以向熟識之親友交付每一投票權人三百至五百元之賄賂
      ，並告知受賄之選民於九十三年十二月十一日投票時圈選彰化縣區立法委員選
      舉登記第九號候選人辛○○。嗣甲○○○乃基於對於有投票權之人交付賄賂，
      而約其投票權為一定之行使之概括犯意聯絡，依照壬○○之囑託：
（１）先於九十三年十二月二日十四時許，利用國泰人壽保險公司業務員陳鳳照（經
      本院另以九十四年度選訴字第一三號判決有罪在案）至其住處洽談保險業務之
      際，交付一千二百元為陳鳳照家中四票之賄款，並請渠等於投票時圈選辛○○
      。
（２）復於九十三年年十二月六日十七時許，利用會員羅金釵（經本院另以九十四年
      度選訴字第一三號判決有罪在案）前往繳交三萬元會款時，交付一千二百元予
      羅金釵（因羅金釵戶內有投票權共有四人），並請渠等於投票時圈選辛○○。
二、辛○○其後經由庚○○告知壬○○曾於九十三年十二月四日持付款銀行為復華商
    業銀行彰化分行、發票人為迎新科技有限公司、面額四十五萬元、發票日九十三
    年十二月二十七日之支票一紙，向庚○○調現四十五萬元後，查悉壬○○之資金
    調度出現問題，不忍心由壬○○開票調現借錢為自己買票，乃決意自行支付賄選
    資金，除於九十三年十二月六日立即交付二十萬元現金予庚○○外，並表示不足
    之二十五萬元隨後會補足，請其轉交給壬○○處理，辛○○並於當日十九時許回
    到二林鎮競選總部後，隨即委託不知情之司機癸○○及姪子己○○駕駛車牌號碼
    七四五八∣ＪＷ號之賓士轎車，將不足之二十五萬元送至庚○○之住處，壬○○
    及庚○○其後即運用上開辛○○所交付之賄款，分別以下列方式進行賄選：
（一）壬○○於九十三年十二月七日中午十三時許，先前往庚○○住處取走辛○○所
      交付款項其中二十萬元，並交代庚○○其餘二十五萬元待晚間再一起去發放後
      ，隨即趕往彰化縣彰化市○○○路「獅子王大樓」附近，交付五萬元予之前所
      覓妥之舊有選舉樁腳丑○○（綽號「蔡萬丁」），並囑託丑○○尋找可靠之樁
      腳，或直接持以向熟識之親友交付每一投票權人三百元至五百元不等金額之賄
      賂，並告知受賄之選民於九十三年十二月十一日投票時圈選彰化縣區立法委員
      選舉登記第九號候選人辛○○，惟丑○○於收受上開款項應允後，尚未執行即
      為警循線查獲。
（二）壬○○又於九十三年十二月七日十九時許，再至庚○○住處，二人共同基於對
      有投票權人交付賄賂而約其投票權為一定行使之概括犯意聯絡，由壬○○駕駛
      車牌號碼八Ｑ∣六七八二號自小客車搭載庚○○至下列各選民住處行賄：
（１）先於九十三年十二月七日十九時二十分許，至彰化縣彰化市竹仔腳九號有投票
      權人林武雄（綽號「啟福」、經本院另以九十四年度選訴字第一三號判決有罪
      在案）住處，由庚○○交付八千五百元給林武雄，並囑託林武雄除其自己戶內
      五票外，另外十二票賄款則尋找可靠之親友交付每一投票權人五百元之賄賂，
      並告知受賄之選民於九十三年十二月十一日投票時圈選彰化縣區立法委員選舉
      登記第九號候選人辛○○，經林武雄當場允諾並收下行賄款項。
（２）再於九十三年十二月七日十九時四十分許，至彰化縣彰化市○○路四百二十六
      號有投票權人曾心怡（經本院另以九十四年度選訴字第一三號判決有罪在案）
      住處，由庚○○交付一萬五千元給曾心怡，並囑託曾心怡除其自己戶內九票外
      ，另外二十一票賄款則尋找可靠之親友交付每一投票權人五百元之賄賂，並告
      知受賄之選民於九十三年十二月十一日投票時圈選彰化縣區立法委員選舉登記
      第九號候選人辛○○，經曾心怡當場允諾並收下行賄款項。
（３）又於九十三年十二月七日二十時許，至彰化縣彰化市○○路三百八十八號有投
      票權人黃福氣（經本院另以九十四年度選訴字第一三號判決有罪在案）住處，
      由庚○○交付一萬元給黃福氣，並囑託黃福氣除其自己戶內二票外，另外十八
      票則尋找可靠之親友交付每一投票權人五百元之賄賂，並告知受賄之選民於同
      年十二月十一日投票時圈選彰化縣區立法委員選舉登記第九號候選人辛○○，
      經黃福氣當場允諾並收下行賄款項。
（４）復於九十三年十二月七日二十時三十分許，至彰化縣秀水鄉新雅巷八十八號有
      投票權人楊黎雲（經本院另以九十四年度選訴字第一三號判決有罪在案）住處
      ，由庚○○交付七千元給楊黎雲，並囑託楊黎雲除其自己戶內四票外，另外十
      票則尋找可靠之親友交付每一投票權人五百元之賄賂，並告知受賄之選民於同
      年十二月十一日投票時圈選彰化縣區立法委員選舉登記第九號候選人辛○○，
      經楊黎雲當場允諾並收下行賄款項。
三、壬○○、庚○○二人離去楊黎雲住處欲回彰化市途中，為員警持搜索票於彰化縣
    和美鎮○○路○段三百七十號前攔下壬○○上開座車搜索時當場查獲，並扣得候
    選人宣傳單、賄選資金十九萬三千元及壬○○所有之行賄名冊等物，並循線至寅
    ○○處查扣尚未發放之一萬元賄款、至乙○○不知情友人杜淑慧處查扣未發放完
    畢之一萬五千元賄款、至饒蔣繐貞處查扣尚未花用之一千二百元賄款、至陳美秀
    處查扣尚未花用之三百元賄款、至胡吳翠鑾處查扣尚未花用之一千二百元賄款、
    至羅金釵處查扣尚未花用之一千二百元賄款、至林武雄處查扣尚未花用及發放之
    八千五百元賄款、至曾心怡處查扣尚未花用及發放之一萬五千元賄款、至黃福氣
    處查扣尚未發放之八千元賄款、至楊黎雲處查扣尚未花用及發放之七千元，及寅
    ○○則經警傳喚後，自動提出而為警查扣該尚未花用及發放之一萬元賄賂。
貳、案經臺灣彰化地方法院檢察署檢察官指揮彰化縣警察局刑警隊、和美分局、二林
    分局及法務部調查局彰化縣調查站偵查起訴。
        理  由
壹：有罪部分
甲、關於證據能力部分：
一、被告辛○○之選任辯護人張崇哲律師為被告利益辯護稱：證人庚○○於九十三年
    十二月八日下午六時五分，在彰化縣警察局刑警隊，由檢察官所進行之偵查筆錄
    證述內容，因未經具結而依法不具證據能力云云，然查經本院核閱全案卷證，證
    人庚○○於該次作證程序確有依法完成具結程序，此有證人庚○○於同日簽名具
    結之證人結文一份附於九十三年度選偵字第十三號案卷（見第九十六頁）可據，
    基此，前揭證人庚○○於偵查中既已依法具結，且其所為之證述內容，復無顯有
    不可信之情況，依刑事訴訟法第一百五十九條之一第二項之規定，自具有證據能
    力。
二、被告卯○○及其選任辯護人蔣志明律師於本院九十四年三月九日行準備程序時，
    均同意檢察官所提出之證據方法具有證據能力，本院審酌被告寅○○警訊筆錄作
    成之情況，並無任何不法之情事可指，認為適當，依刑事訴訟法第一百五十九條
    之五之規定，亦具有證據能力。
乙、關於事實認定部分：
一、被告辛○○部分：
    訊據被告辛○○供承於第六屆立法委員選舉前確曾多次與壬○○、卯○○等人共
    同於卯○○住處商議選舉策略事宜，另提供「芳苑鄉公所員工在外鄉鎮親友介紹
    表」予壬○○使用，且於九十三年十二月六日先後共交付庚○○四十五萬元等事
    實，雖否認有何前開賄選犯行，辯稱：伊與壬○○及卯○○等人前往卯○○住處
    ，僅商議如何宣傳及拉票，並未提及行賄買票之事，而提供「芳苑鄉公所員工在
    外鄉鎮親友介紹表」予壬○○係供拉票用，至於壬○○等人其後之行賄買票行為
    ，伊事前並不知情；又伊所交付予庚○○之款項，是因壬○○向庚○○持票調現
    後，庚○○財力不足，轉向伊調現之款項云云。被告辛○○之選任辯護人為其利
    益辯護稱：共犯之自白須有補強證據，且共犯之自白，不得作為另一共犯之補強
    證據；另證人即共犯壬○○、卯○○、庚○○均已於審理時翻異前供，均證稱被
    告辛○○確未與渠等謀議行賄選民，另被告辛○○並未以不動產向金融機構抵押
    借款，又若有意行賄，豈會大費周章由被告壬○○先持票向被告庚○○調現借款
    ，再由被告庚○○告知被告辛○○，復由被告辛○○先支付二十萬元，其後再委
    託司機將二十五萬元從二林鎮送至彰化市，且被告辛○○於收受上開調現之支票
    後，亦於九十三年十二月二十七日存入彰化縣彰化區漁會代收，於九十三年十二
    月三十一日已獲得兌現，足見前揭款項確係單純持票調現借款云云。惟查：
（一）證人壬○○於九十三年十二月七日檢察官偵查時證稱：「（檢察官問：名冊係
      何人提供？）是辛○○競選總部提供，要我期約賄選... 」等語；另於九十三
      年十二月八日上午檢察官偵查時證稱：「（檢察官問：辛○○決定在彰化縣要
      行賄時，是否責由你負責彰化市的行賄事宜？）是。我是向辛○○估計可取得
      陳諸讚上屆立委選舉在彰化市取得之三千多票。」等語；復於九十三年十二月
      八日下午檢察官偵查時證稱：「（檢察官問：你有無與卯○○及辛○○在卯○○住處商討預計在彰化市以每票三百元之價格行賄？）是，我們確實有與辛○○在上開住處商討上開行賄事宜，並是由我負責整個彰化市選區，我再委由卯
      ○○行賄一千票。」等語。綜觀上開證人壬○○於檢察官偵查中所為之結證證
      詞，對於被告辛○○確有參與行賄買票之決議一節，甚為明確，而證人壬○○
      自承曾受惠於被告辛○○，此次選舉特別出面相助以求回報，此亦為被告辛○○所不否認，顯見雙方感情良好，應無仇隙可指，倘非被告辛○○確有實際參
      與行賄買票之決議，衡情證人壬○○當無甘冒偽證之刑責而故意設詞誣陷昔日
      恩人辛○○之理，證人壬○○此部分於偵查中所為證詞，應值採信。
（二）另證人卯○○於九十三年十二月八日下午檢察官偵查時證稱：「（檢察官問：
      辛○○是否曾到你住處請求你幫他？情形為何？）是的。共有二次，一次在九
      十三年十月底，他到我彰化市○○路○段三一七巷八號來找我，他是同壬○○
      及丁○○一同來的。第二次是在九十三年十一月十五日，他與壬○○、丁○○
      來的，我再請我的姪女子○○來... 」、「（檢察官問：二次與聰明、寶彬談
      話之內容？）第一次聰明、寶彬來，說要我負責彰化市南區的一些票，他要我
      拿下一千票。我說沒有子彈，如何戰爭？聰明向我說，他有一間房子，他要拿
      去借錢抵押，我們沒有提及內容。第二次來，寶彬說會拿錢過來。辛○○就說
      ，答應的事情，他會叫寶彬處理。」、「（檢察官問：寶彬或聰明是否有拿錢
      給你？）在十一月十五日過後，壬○○打電話給我，叫我在家中等，說要叫人
      家來找我。後來在當日下午就有一個陌生人拿了現金二十萬元到我家給我。我
      就向他說：就這樣而已，要如何有一千票？」、「（檢察官問：之後是否曾經
      因為這二十萬的事與辛○○討論過？）是的。我打電話給辛○○抱怨說二十萬
      如何有一千票？我並向他說，別人都五百、一千的在發，辛○○說他會叫壬○○與我連絡。」等語；而觀諸證人卯○○於九十三年十一月二十一日與辛○○
      通話時，當證人卯○○提及「我說成數... 他說三成... 我說不好... 弄看看
      高一點，我說要五成... 三成怎麼行」等語時，被告辛○○隨即警覺電話可能
      已遭監聽而答稱「沒啦，電話中不要再講什麼幾成... 我們又沒有買票...
      你瘋了... 我們不要買票... 電話都在錄音。」等語，此有通訊監察錄音內容
      及譯文表一份（見警卷第三宗第五二一頁）存卷可憑，惟事實上證人卯○○於
      電話交談中僅提到「三成」、「五成」，並未提及「買票」，而「三成」、「
      五成」之涵義甚廣，一般人亦不至於直接認為「成數」即屬「買票金額」之隱
      喻，被告辛○○卻於聽聞後，不追問證人卯○○所指為何？反而不加思索隨即
      於答話時強調「我們不要買票」，欲蓋彌彰，突顯出其擔心行賄買票之行為遭
      犯罪偵查人員監聽查悉之嚴重焦慮；再觀諸證人卯○○其後於九十三年十一月
      二十九日與綽號「建生」之男子通電話時，亦表示：「今日喔，我跟聰明發飆
      啦，我說我... 拿四百票給我啦」、「喔，一票三百啦，本來要三、七、二十
      一，我要跟他凹作五百啦，我要跟他拿二百票啦，這樣你知道嗎？」等語，此
      亦有通訊監察錄音內容及譯文表一份（見警卷第三宗第五九二頁）存卷可據，
      核與證人卯○○前揭證稱：伊曾打電話給辛○○抱怨說二十萬如何有一千票？
      伊並向辛○○說，別人都五百、一千的在發，辛○○表示會叫壬○○與伊連絡
      等情相符。基此，證人卯○○前開證述內容，顯然有據，亦堪採信。
（三）又證人庚○○於九十三年十二月八日下午檢察官偵查時證稱：「（檢察官問：
      辛○○有拿錢要你幫他賄選？）有。聰明先拿二十萬給我叫我該處理就處理，
      就是叫我幫他買票。當晚一位司機就補二十五萬元給我，之後壬○○就拿走二
      十萬元，其餘二十五萬元，我再依辛○○之前的交代，開始運作買票事宜，並
      已發出部分款項給選民，昨晚二十一時許所查扣剩餘十九萬三千元即是我發放
      賄選所剩餘的錢。」等語，此與前開證人壬○○、卯○○分別於偵查中證述被
      告辛○○確有行賄買票之決意一節相符，參諸被告辛○○先後將四十五萬元交
      付庚○○之日期為九十三年十二月六日，距離投票日九十三年十二月十一日，
      相距僅有五日，對於立委選舉已進入最後短兵相接之決戰時刻，被告辛○○倘
      非明確知悉該四十五萬元係欲用於關鍵時刻之行賄買票，豈會除於當日白天時
      立即交付二十萬元予與庚○○，並急於當日晚上隨即將其餘二十五萬元補齊，
      此從翌日即由壬○○與庚○○二人急忙持上開辛○○所交付之款項分頭或同行
      行賄買票，益見其明。準此，證人庚○○於偵查中所為此部分證詞，同堪採信
      。
（四）被告辛○○之選任辯護人雖為其辯護稱：共犯之自白須有補強證據，且共犯之
      自白，不得作為另一共犯之補強證據；另證人即共犯壬○○、卯○○、庚○○
      均已於審理時翻異前供，均證稱被告辛○○確未與渠等謀議行賄選民，另被告
      辛○○並未以不動產向金融機構抵押借款，又若有意行賄，豈會大費周章由被
      告壬○○先持票向被告庚○○調現借款，再由被告庚○○告知被告辛○○，復
      由被告辛○○先支付二十萬元，其後再委託司機將二十五萬元從二林鎮送至彰
      化市，且被告辛○○於收受上開調現之支票後，亦於九十三年十二月二十七日
      存入彰化縣彰化區漁會代收，於九十三年十二月三十一日已獲得兌現，足見前
      揭款項確係單純持票調現借款云云。然查：
（１）本件共犯壬○○、卯○○、庚○○係經檢察官於偵查中以證人之身分令其依法
      具結後始證述上開不利於被告辛○○之證詞，倘證人壬○○、卯○○、庚○○
      於作證過程故為虛偽之證詞，則除其個人前揭行賄買票犯行外，尚須依法負偽
      證罪之刑責，此與刑事訴訟法新制修正施行前，共犯之自白並無偽證刑責之制
      約，顯有差異，而依現行法律規定，亦無具有共犯身分之證人所為證詞，不得
      為另一具有共犯身分之證人所為證詞之補強證據之限制，是辯護人此部分之見
      解，容有誤會，尚無可採。
（２）另證人壬○○、卯○○、庚○○於偵查中依法具結為前揭不利於被告辛○○之
      證詞後，於本院審理時雖翻異前詞，證人壬○○改稱：被告辛○○不知行賄買
      票之事云云；證人卯○○改稱：伊並無行賄買票之事云云；證人庚○○改稱：
      前揭四十五萬元係單純調現之借款云云，惟證人壬○○、卯○○、庚○○上開
      於偵查中依法具結後所為不利於被告辛○○之證詞係屬可採一節，已分述如前
      ，復參諸被告壬○○曾任國民大會代表、被告卯○○為現任市民代表，對於政
      治事務均涉入甚深，而被告庚○○地方人脈良好，社會經驗豐富，倘非深知被
      告辛○○確有參與行賄買票之犯意聯絡，又豈敢均無視於刑法偽證刑責及被構
      陷者事後之追究而仍一致設詞誣陷仍具有相當政治實力之現任地方鄉鎮首長辛○○，其理至明。是證人壬○○、卯○○、庚○○嗣於本院審理時空言翻異前
      詞，核屬事後迴護被告辛○○之舉，殊無足取。
（３）又參選人就行賄買票有無犯意聯絡，與行賄買票之資金是否全然來自於參選人
      要屬二事，於選舉之過程，願意出錢出力為參選人助選，以求參選人於當選後
      回饋者，甚為常見；另參選人若欲籌措賄選資金，其來源多端，並非必以不動
      產向金融機構借款為限，是參選人究竟有無持不動產向金融機構借款，核予其
      有無賄選犯行，二者並無必然關聯。本件被告壬○○於一開始固曾自行籌資為
      被告辛○○行賄買票，惟其後因資金調度問題而須持票向被告庚○○借款支應
      ，經由被告庚○○告知被告辛○○上情後，被告辛○○見狀已不忍再由被告壬○○為其借貸買票，乃自行支付賄選款項，此已據證人庚○○於偵查中證述「
      聰明先拿二十萬給我，叫我該處理就處理，就是叫我幫他買票。當晚一位司機
      就補二十五萬元給我，之後壬○○就拿走二十萬元，其餘二十五萬元，我再依
      辛○○之前的交代，開始運作買票事宜，並已發出部分款項給選民，昨晚二十
      一時許所查扣剩餘十九萬三千元即是我發放賄選所剩餘的錢。」等語，甚為明
      確，是就此部分之賄選資金交付流程，並無辯護人所稱悖於常理可言。至於被
      告辛○○事後將前揭調現之支票於九十三年十二月二十七日存入彰化縣彰化區
      漁會代收，並於九十三年十二月三十一日獲得兌現，以及登記於被告辛○○之
      妻王惠瓊名義之不動產於前開立法委員選舉期間並無另行抵押借款一節，雖有
      其所提出之彰化區漁會期票託收票據存入登錄單、出入明細表影本各一份，及
      彰化縣二林地政事務所函送之土地及建物登記謄本八份為證，然因本件賄選案
      件業於九十三年十二月七日夜間為檢警循線查獲，而賄選資金來源多端，與有
      無向金融機構抵押借款一事，並無必然關聯，則渠等於查獲二十日後始陸續所
      為之支票代收或付款行為，以及於選舉期間未另行抵押借款之情狀，亦均難遽
      為有利於被告辛○○之認定，附此敘明。
二、被告卯○○部分：
    訊據被告卯○○雖於本院審理時否認有何行賄買票之犯行，辯稱：壬○○所交予
    伊之二十萬元，及伊所委請戊○○轉交予寅○○之一萬元，均為競選經費，並非
    賄選款項云云，惟查：
（一）被告卯○○右揭犯罪事實，業據其於檢察官偵查中坦承不諱，核與證人即共犯
      壬○○於偵查中及本院審理時證述確有委託丙○○轉交二十萬元予卯○○，證
      人丙○○於本院審理時證述受託代為轉交二十萬元予卯○○，及證人戊○○於
      本院審理時證稱卯○○曾請其代為轉交一萬元予寅○○，以及證人寅○○於本
      院審理時證稱確曾收到戊○○轉交之一萬元等情相符，而被告卯○○於九十三
      年十月二十八日與壬○○以電話通話時，當壬○○對卯○○稱：「... 拜託你
      哦，不然明仔（指辛○○）緊張的要死」，卯○○隨即答稱：「緊張，但是你
      就是子彈（台語），用下去就對了，剩下的，我們只煩惱沒有子彈而已，對不
      對？」等語，以及卯○○復於九十三年十一月二十九日與綽號「建生」之男子
      通電話時，表示：「今日喔，我跟聰明發飆啦，我說我... 拿四百票給我啦」
      、「喔，一票三百啦，本來要三、七、二十一，我要跟他凹作五百啦，我要跟
      他拿二百票啦，這樣你知道嗎？」等語，此亦有通訊監察錄音內容及譯文表二
      份（見警卷第三宗第四九五頁、第五九二頁）存卷可稽，依上開通訊監察內容
      ，顯示被告卯○○係因認為壬○○所交付用供行賄買票之款項太少，不足以達
      到預計取得之選票數量目標，因而引發其怨言，至於壬○○所交付予卯○○之
      前開二十萬元款項確係用供行賄買票之款項一節，彰彰明甚，昭然若揭。
（二）又證人寅○○於警訊時證稱：本件戊○○交付現金給伊時，是要伊以每票五百
      元之價格向親友買票，並向親友表示將選票投給辛○○等語；並另證稱：於九
      十三年十一月初某日晚上在彰化市○○路「楚門卡拉ＯＫ」店內，卯○○要伊
      支持辛○○參選，後來伊因為工作忙，未與卯○○聯繫，後來由戊○○轉交一
      萬元給伊，叫伊向鄰居朋友買票等語，業已明確指證被告卯○○交付現金一萬
      元之目的係央其代為向鄰居朋友行賄買票之舉，而此部分證詞，核與上開通訊
      監察內容顯示被告卯○○確有欲為辛○○行賄買票之不法情事相符，堪認證人
      寅○○前開所證不利於被告卯○○之證詞係屬實情，益見被告卯○○確有為被
      告辛○○行賄買票之不法犯行無訛。
（三）至於證人戊○○、寅○○二人其後於本院審理時證述所代為轉交或收受之款項
      並非行賄買票之款項，前者證稱：被告卯○○委請伊代為轉交一萬元予寅○○
      之際，並未告知該款項之用途，伊猜想可能係償還聚餐代墊之款項云云，後者
      翻稱：伊雖確有收到卯○○委託戊○○所轉交之一萬元，但不知其用途，僅先
      行收下，待日後遇見卯○○，再行返還云云。然查：前揭被告卯○○委由戊○○轉交予寅○○之一萬元款項，確係被告卯○○欲請寅○○向鄰居朋友行賄買
      票之事實，已如前述，況倘果真係欲償還寅○○代墊款項，卯○○豈有不能言
      明而須由戊○○自行猜測之理？而被告寅○○若果真不知前開一萬元款項之用
      途，又豈會貿然收下而不立即向卯○○查詢原因？基此，其二人上開於審理時
      所為證言，核係臨訟附和被告卯○○之迴護語詞，核與客觀事證不符，毫無足
      取。
三、被告壬○○、庚○○部分：
    被告壬○○及庚○○二人右揭行賄買票犯行，業據其二人於警詢、檢察官偵查中
    及本院審理時，迭次坦承不諱，互核相符，且核與證人即共同被告卯○○於偵查
    中證述之內容，證人乙○○、甲○○○、林武雄、曾心怡、黃福氣及楊黎雲等人
    分別於警訊、偵查或本院審理時證述之情節大致相符，並有扣案行賄名冊、現金
    、蒐證照片及通訊監察錄音內容及譯文表等件附卷可資佐證。
四、被告丑○○部分：
    訊據被告丑○○供承確有於九十三年十二月七日收受壬○○所交付五萬元之事實
    ，雖否認有何行賄買票犯行，辯稱：該筆五萬元是向壬○○所調借之款項，並未
    用以買票云云。然查：被告丑○○右揭犯罪事實，業據其供承確有於九十三年十
    二月七日收受壬○○所交付五萬元無訛，而該五萬元係因欲委請被告丑○○代為
    行賄買票而交付一節，亦據證人即共犯壬○○於偵查中及本院審理時證述明確，
    而被告丑○○前於偵查中辯稱上開款項乃壬○○於十年前所積欠伊之借款云云，
    經與其後於本院審理時所為之前開辯詞互核，對於該五萬元究係「借款」或「還
    款」，竟有如此懸殊之差異，其前後辯詞既有明顯矛盾，益見其所辯確有不實而
    無可採。
五、此外，復有於共犯壬○○車上查扣之行賄名冊六十八張，另於共犯庚○○身上扣
    得預備行賄之資金十九萬三千元、至乙○○不知情友人杜淑慧處查扣未發放完畢
    預備行賄之款項一萬五千元、至饒蔣繐貞處查扣尚未花用之一千二百元賄款、至
    陳美秀處查扣尚未花用之三百元賄款、至胡吳翠鑾處查扣尚未花用之一千二百元
    賄款、至羅金釵處查扣尚未花用之一千二百元賄賂、至林武雄住處查扣尚未花用
    及發放之八千五百元賄賂、至曾心怡處查扣尚未花用及發放之一萬五千元賄賂、
    至楊黎雲處查扣尚未花用及發放之七千元賄賂、至黃福氣處查扣尚未發放之八千
    元賄賂，及寅○○則經警傳喚後，自動提出而為警查扣尚未花用及發放之一萬元
    賄賂等扣案可憑，另有通訊監察書、通訊監察內容及譯文、通聯調閱查詢單及蒐
    證照片等件附卷可資佐證。綜上所述，本件事證已臻明確，被告辛○○、卯○○
    、壬○○、庚○○及丑○○等人右揭犯行，均堪認定，應予依法論科。
六、按投票行賄罪之處罰分別規定於刑法第一百四十四條及公職人員選舉罷免法第九
    十條之一第一項，而公職人員選舉罷免法第九十條之一第一項為刑法第一百四十
    四條之特別法，依特別法應優先適用於普通法之規定，應優先適用公職人員選舉
    罷免法。是核被告辛○○、卯○○、壬○○、庚○○所為，均係犯公職人員選舉
    罷免法第九十條之一第一項之對於有投票權之人，交付賄賂，而約其投票權為一
    定之行使罪；被告丑○○所為係犯公職人員選舉罷免法第九十條之一第二項之預
    備對於有投票權之人，行求賄賂，而約其投票權為一定之行使罪。被告辛○○、
    卯○○、壬○○三人就其所犯前開罪行相互間，及被告庚○○就其前開犯行與辛○○、卯○○、壬○○間，以及被告丑○○就其前開犯行與辛○○、卯○○、壬○○間，各有犯意之聯絡及行為之分擔，均為共同正犯。被告辛○○、卯○○、
    壬○○、庚○○四人先後多次行賄買票犯行，時間緊接，手法相似，觸犯構成要
    件相同之罪名，顯係基於概括之犯意反覆為之，應各依連續犯之規定論以一罪，
    並分別加重其刑。另被告卯○○、壬○○、庚○○三人就所犯上開罪行，均曾於
    偵查中自白犯行，並因而查獲候選人辛○○為共犯，應均依公職人員選舉罷免法
    第九十條之一第五項後段規定分別減輕其刑。查國家民主政治之基礎在於建立公
    平及公正之選舉，賄選行為破壞選舉之公平及公正性，猶如民主法治之癌，將侵
    蝕選賢與能之選舉目的，進而影響國家政治、經濟、社會發展之良窳，其所造成
    之損害既廣且深。爰審酌被告辛○○身為地方行政首長，不知為民表率，竟為求
    個人政途而串謀行賄買票，另被告卯○○現為地方基層民意代表，不思依正當程
    序為民服務，反而貪圖私利而協助他人賄選，又被告壬○○曾任國民大會代表、
    庚○○身為地方人脈良好人士，竟均不知謹守分際，公私不分，徒因私人情誼即
    為他人從事賄選事宜而棄國家民主法治發展於不顧，另被告丑○○則長期擔任地
    方選舉之基層樁腳，以犧牲國家民主法治之健全發展為手段，伺機換取其個人不
    法利益，渠等所為甚值非議等情，並參酌被告辛○○、卯○○、丑○○三人犯後
    仍於本院審理時飾詞圖卸，絲毫未見悔悟之心，以及被告壬○○、庚○○二人於
    本院審理時仍有所保留，未能全盤供明所有賄選之共犯結構，顯見並非真誠悔悟
    ，暨渠等之品行、智識程度及其他一切情狀，分別量處如主文所示之刑，並依公
    職人員選舉罷免法第九十八條第三項、刑法第三十七條第二項之規定，對於被告
    辛○○、卯○○、壬○○、庚○○、丑○○分別宣告褫奪公權五年、三年、三年
    、二年、二年，以資儆懲。
七、末按公職人員選舉罷免法第九十條之一第三項規定：「預備或用以行求、期約或
    交付之賄賂，不問屬於犯人與否，沒收之。」，依上開條文之文義解釋，沒收之
    範圍顯然包括「交付之賄賂」，是不論賄賂已否交付予有投票權之人，參諸上開
    法條意旨，自仍須予以沒收。查本件被告辛○○、卯○○、壬○○三人基於犯意
    聯絡所用以預備或用以行求、期約或交付之賄賂，合計七十六萬元（包括交付卯
    ○○之二十萬元、交付乙○○之五萬元、交付甲○○○之六萬元、交付庚○○之
    四十五萬元），被告庚○○用以預備或用以行求、期約或交付之賄賂四十五萬元
    ，被告丑○○用以預備之賄賂為五萬元（被告庚○○、丑○○部分因係後續加入
    之成員，僅就其後被告辛○○所交付之四十五萬元賄賂部分，或壬○○所交付之
    五萬元賄賂部分，各自具有犯意之聯絡），不論有無扣案，均應依公職人員選舉
    罷免法第九十條之一第三項規定，宣告沒收；另於共犯壬○○車上查扣之行賄名
    冊六十八張，係壬○○所有，並供被告卯○○、壬○○、庚○○共同行賄買票所
    用，爰併依刑法第三十八條第一項第二款之規定，宣告沒收之。
貳：無罪部分
一、公訴意旨略以：被告丁○○與辛○○、壬○○、卯○○等人先於九十三年十月下
    旬至同年十一月中旬之選舉期間，在彰化縣彰化市○○路○段三一七巷八號卯○○住處內，多次會商謀議選舉策略後，明知對於有投票權之人行賄買票，將嚴重
    破壞選據之公平、公正性，詎為求勝選，仍決議欲以對北彰化地區部分有投票權
    之人交付賄賂，並約定對方於第六屆立法委員選舉日即九十三年十二月十一日投
    票時為一定行使投票權而圈選候選人辛○○之方式為之，進而擬定相關行賄細節
    ，推由壬○○擔任辛○○北彰化地區賄選事宜之統籌執行者，藉助其前於參選國
    民大會代表選舉所建立之舊有選舉樁腳系統，以及卯○○於南彰化市地區參選彰
    化市市民代表之選舉樁腳系統，輔以辛○○所提供之「芳苑鄉公所員工在外鄉鎮
    親友介紹表」資料，以每票三百元至五百元之價格，向彰化市、和美鎮部分地區
    之有投票權人買票，因認被告丁○○亦涉犯公職人員選舉罷免法第九十條之一第
    一項、第二項罪嫌云云。
二、按犯罪事實應依證據認定之，無證據不得認定犯罪事實，刑事訴訟法第一百五十
    四條第二項定有明文。而刑事訴訟法上所謂認定犯罪事實之證據，係指足以認定
    被告確有犯罪行為之積極證據而言，該項證據自須適合於被告犯罪事實之認定，
    始得採為斷罪資料，最高法院二十九年上字第三一０五號著有判例可稽。又認定
    犯罪事實所憑之證據，無論係直接證據或間接證據，其為訴訟上之證明，須於通
    常一般之人均不致有所懷疑，而得確信其為真實之程度者，始得據為有罪之認定
    ，倘其證明尚未達到此一程度，而有合理之懷疑存在，復無其他調查途徑可尋，
    法院即應為無罪之判決，最高法院七十六年臺上字第四九八六號判例足資參照。
三、公訴人認被告丁○○涉有前開犯行，無非係以證人卯○○之證詞、蒐證照片數張
    及通訊監察譯文內容為其主要論據。訊據被告丁○○堅決否認涉有行賄買票之行
    為，辯稱：伊僅幫忙辛○○競選，但並未替辛○○買票；至於通訊監察內容是向
    對方表示，選舉資源分配不平均，會爆發不滿情緒，並非指買票之相關情事等語
    。經查：
（一）證人卯○○雖於偵查中證稱被告丁○○與其共同負責彰化市南區之一千張選票
      ，惟其後共同被告壬○○所委託交付之二十萬元行賄款項係全數交予卯○○，
      未見卯○○有何轉交部分款項予丁○○之行為，且依全案卷證資料，亦未見被
      告丁○○有何轉請他人代為行賄買票之作為，而本件除證人即共同被告卯○○
      個人單一指證外，並無其他共同被告作相同之證述，參酌刑事訴訟法第一百五
      十六條第二項規定共犯之自白不得作為有罪判決之唯一證據之意旨，尚難僅憑
      證人卯○○個人前開空泛而無具體客觀事實可佐之證述，遽認被告丁○○有何
      前揭共犯行賄買票之罪行。
（二）次查依卷附之蒐證照片，至多僅足證明被告丁○○確曾前往卯○○住處參與選
      務會議，惟被告丁○○曾擔任國民黨之黨職，從事黨務工作多年，對於選舉事
      務自無可能完全避免，其辯稱係因受人情之託而出席國民黨籍候選人辛○○之
      選務會議，核與常情無悖，要難僅依前揭蒐證照片遽指被告丁○○有何參與本
      件行賄買票之共同犯意存在，其理甚明。
（三）至於被告丁○○於九十三年十一月二十九日與綽號「顏仔」之通話內容提及：
      「那個彰化分配沒平均，南區會爆發，會ＯＫ啦... 」等語，公訴人認該段通
      話內容之涵義係暗指行賄買票之行為，惟本院審酌上開通話內容所使用之語詞
      甚為抽象空泛，既查無其他積極確切證據可資佐證，實難逕就上開通話內容直
      接解讀為被告丁○○從事賄選行為之直接證據，而遽對被告丁○○以賄選罪行
      相繩。
四、基上所述，依公訴人所提出之證據，尚難證明被告丁○○有何公訴人所指共同行
    賄買票之罪行，此外，復查無其他積極確切之證據足認其確有公訴人所指之前開
    犯行，就其犯罪事實容有合理之懷疑存在，基於「罪疑唯輕」之刑事法原則，應
    認不能證明其業已犯罪，揆諸首揭法條及判例意旨，自應就被告丁○○部分，諭
    知無罪之判決。
據上論斷，應依刑事訴訟法第二百九十九條第一項前段、第三百零一條第一項，公職
人員選舉罷免法第九十條之一第一項、第二項、第三項、第五項後段、第九十八條第
三項，刑法第十一條前段、第二十八條、第五十六條、第三十七條第二項、第三十八
條第一項第二款，判決如主文。
本件經檢察官郭緯中到庭執行職務。
中    華    民    國    九    十    四    年    五    月    十    九    日
                                臺灣彰化地方法院刑事第三庭
                                    審判長法官  李  進  清
                                    法      官  紀  佳  良
                                    法      官  高  文  崇
右為正本，係照原本作成。
如不服本判決，應於判決送達後十日內，向本院提出上訴狀（須附上訴狀繕本）。
                                    法院書記官  張  木  松
中    華    民    國    九    十    四    年    五    月    二 十 五    日
附錄論罪科刑法條：
公職人員選舉罷免法第九十條之一
對於有投票權之人，行求期約或交付賄賂或其他不正利益，而約其不行使投票權或為
一定之行使者，處五年以下有期徒刑，得併科新台幣四十萬元以上四百萬元以下罰金
。
預備犯前項之罪者，處一年以下有期徒刑。
預備或用以行求期約或交付之賄賂，不問屬於犯人與否，沒收之。
犯第一項或第二項之罪，於犯罪後六個月內自首者，減輕或免除其刑；因而查獲候選
人為共犯者免除其刑。
犯第一項或第二項之罪，在偵查中自白者，減輕其刑；因而查獲候選人為共犯者，減
輕或免除其刑。
